【裁判字號】    90,訴,155
【裁判日期】    900731
【裁判案由】    清償借款
【裁判全文】
臺灣新竹地方法院民事判決                              九十年度訴第一五五號
    原      告  美而帥企業
    法定代理人  乙○○
    被      告  洋城企業
    法定代理人  丙○○
    被      告  甲○○
    訴訟代理人  官大智
右當事人間請求清償借款事件，本院判決如左：
    主    文
原告之訴及其假執行之聲請均駁回。
訴訟費用由原告負擔。
    事實及理由
一、原告主張：被告洋城企業有限公司（下稱洋城公司）前向原告借款新臺幣（下同
    ）二百萬元，而於民國八十七年十二月四日與原告簽訂借還款協議書，由被告甲
    ○○為其連帶保證人，約定被告洋城公司應自八十八年一月起三個月內，將本件
    債務清償完畢，惟迄今被告洋城公司未依約償還，爰依借款及連帶保證之法律關
    係，請求被告連帶清償本件借款等語，並聲明：（一）被告應連帶給付原告新臺
    幣二百萬元及自支付命令送達之翌日（即九十年一月三十一日）起至清償日止，
    按週年利率百分之五計算之利息。（二）願供擔保請准宣告假執行。
二、被告則以：
    （一）系爭借款已由被告交付發票人為葛立企業有限公司負責人甲○○，付款銀
          行為彰化商業銀行新店分行，發票日期分別為八十八年一月二十一日、同
          年月二十七日、同年二月二十六日、同年三月二十九日，票面金額分別為
          三十三萬六千零五十五元、三十三萬四千五百五十八元、七十四萬四千五
          百七十元、七十三萬六百零八元，陸續清償完畢。
    （二）另，原告於八十九年一月一日與被告洋城公司及訴外人丙○○、官大智就
          於八十八年十二月三十一日之前被告洋城公司、訴外人官大智及連帶保證
          人間所積欠原告之金錢債務訂立協議書，協議書中載明債務金額為四千四
          百四十三萬九千七百零六元，此乃為債之更改，而債之更改為債之消滅原
          因之一，從系爭借還款協議書之立書人、連帶保證人與協議書之甲、乙當
          事人不同及擔保內容之更改，證明系爭借還款協議書業已因債之更改而消
          滅，另成立新債務，故原告將已消滅之債務重複請求，主張權利，並無理
          由等語資為抗辯。並聲明(1)原告之訴駁回。(2)如受不利益之判決，願供擔
          保請准免為假執行。
三、兩造不爭執之事實：
    （一）被告洋城公司於八十七年以前即開始陸續向原告借款或訂貨，借款或貨款
          於每個月結算並開立支票，在原告所持有被告洋城公司所交付之支票票載
          發票日屆至前，因被告洋城公司無法全部清償，被告洋城公司再向原告借
          款，由原告公司會計蔡智萍匯款至被告洋城公司所指定之帳戶，被告洋城
          公司再將金額分別存至票載發票日即將屆至支票之付款銀行，使原告所持
          有之支票兌現，被告洋城公司重新交付以其或第三人為發票人，發票金額
          為本次借款金額加上利息之支票，交付原告以為清償，本件系爭借款金額
          二百萬元，被告洋城公司確已收受。
    （二）兩造對於系爭借還款協議書及八十九年一月一日協議書均承認其為真正。
    （三）被告所提出之支票影本四張，原告確已收受並獲兌現。
四、得心證之理由：
    本件兩造所爭執之處，應在於兩造每次借新債務以清償舊債務並訂立協議書，究
    屬新債清償或債之更改？若為新債清償方有被告是否因新債務未清償而舊債務未
    消滅之情形，反之若為債之更改，則原告僅得就新債務為請求。經查：
    （一）按超過法定最高限額利率之利息，依民法第二百零五條及利率管理條例第
          五條規定，僅債權人對之無請求權而已，並非約定無效，而謂其債權不存
          在。債務人於利息到期後，同意將利息（包括超過限額部分）滾入原本，
          立約約定期限清償，為債之更改，就超過限額之利息部分，不啻已為任意
          給付，更難謂債權人就更改後之債權中原來超過限額之利息部分，不能請
          求，最高法院七十一年度臺上字第二五三二號著有判例。再按，債務承擔
          係指不變更債務之同一性，而由第三人承受該債務或加入債之關係而成為
          債務人之情形，倘若原債之關係消滅而成立新債之關係，債之同一性已變
          更，則為債之更改，最高法院八十六年度臺上字第一一七二號裁判可資參
          照。
    （二）原告主張被告洋城公司借款二百萬迄今尚未清償，且借還款協議書與之後
          訂立之協議書間應為新債清償關係，業據其提出借還款協議書一紙為證，
          然查：證人即原告公司會計蔡智萍於本院審理時到庭證述：兩造長期有金
          錢往來，被告洋城公司需要錢時，伊就匯款至被告洋城公司所指定帳戶，
          被告洋城公司再開立本金加利息之支票予原告，本件系爭協議書之二百萬
          元，係因被告洋城公司缺資金，且之前也欠款未還，交付多張支票予原告
          ，被告洋城公司為使先前原告所持有之支票兌現，乃再向原告借錢，伊就
          陸續匯款二百萬元予被告洋城公司，所以才簽立此張借還款協議書，被告
          洋城公司所借款項均部分清償，然後再追加新借款，被告洋城公司所開支
          票均未說明清償何筆借款，而是以當時還欠多少錢，再開一張支票，算不
          清楚被告洋城公司究竟清償多少錢等語（見本院九十年六月十四日、七月
          九日言詞辯論筆錄）。復經本院依職權調閱本院九十年度訴字第二○號清
          償債務卷宗，卷附兩造所不否認之原告及被告洋城公司、訴外人官大智於
          九十年一月一日所簽訂協議書第三條所載：甲方（即原告）同意將乙方（
          即被告洋城公司及訴外人官大智）前為清償貨款所交付總額四千四百四十
          三萬九千七百零六元之支票九十一紙（如其附表一所示）返還乙方，乙方
          同時另行簽發同總額，發票日自八十九年元月三十一日起至九十三年六月
          三十日止每月一期，各期金額、發票日均如其附表一所示之支票五十四紙
          交付予甲方收執提示，分期清償，而該附表中乙方原貨款之支票明細中發
          票日最早係為八十七年一月二十三日。則依前揭規定，佐以證人蔡智萍所
          為前揭被告洋城公司所開立之支票金額均為本金加上利息等語，其係將利
          息滾入原本，而債務人亦變更為被告洋城公司及訴外人官大智，另訂清償
          期限，簽訂八十九年一月一日之清償協議書，並另行交付支票五十四紙，
          此實為債之更改。是以，原告依據已消滅之舊債務，所簽訂之借還款協議
          書請求被告給付借款，即屬無理由，應予駁回。
    （三）本件系爭借還款協議書既因債之更改，已發生消滅之效果，則兩造於本院
          審理時，就系爭借還款協議書中所載借款二百萬元，爭執是否已為清償，
          顯無必要，本院不予斟酌，並此敘明。
    （四）綜前所述，本件原告請求被告連帶清償借款二百萬元，既已因債之更改而
          消滅，原告依借貸關係及連帶保證關係請求被告連帶清償借款，即為無理
          由，應予駁回。而其假執行宣告之聲請亦失所附麗，應併予駁回。
    （五）本件事證已臻明確，兩造其餘主張及舉證均與本件無涉，爰不一一論述，
          併此敘明。
五、訴訴費用負擔之依據：民事訴訟法第七十八條。
中      華      民      國    九十      年      七      月    三十一    日
                                    臺灣新竹地方法院民事第一庭
                                            法    官  許  翠  玲
右為正本係照原本作成。
如對本判決上訴，須於判決送達廿日內向本院提出上訴狀。
~B法院書記官  鄭敏郎
中      華      民      國    九十      年      七      月    三十一    日


司法院資訊處製作；財團法人民間司法改革基金會備份。
